ACORDAO-COMPLETO-2417445

ACÓRDÃO 7624/2020 ATA 23/2020 - PRIMEIRA CÂMARA

VISTOS, relatados e discutidos estes autos em que se aprecia recurso de reconsideração interposto por Romeu Reolon contra o Acórdão 8868/2019-TCU-Primeira Câmara, por meio do qual o Tribunal julgou suas contas irregulares, imputou-lhe débito e aplicou-lhe multa, em razão da impugnação total de despesas do Contrato de Repasse 194.111-15/2006 (Siafi 563868) ,
ACORDAM os Ministros do Tribunal de Contas da União, reunidos em Sessão da Primeira Câmara, diante das razões expostas pelo Relator, em:
9.1. com fundamento nos arts. 32, inciso I, e 33, da Lei 8.443/1992, conhecer e negar provimento ao presente recurso de reconsideração;
9.2. dar ciência deste acórdão ao recorrente.

Recurso de reconsideração interposto pelo ex-prefeito de Alto Paraíso de Goiás-GO contra decisão em que o TCU julgou suas contas irregulares, com imposição de débito e multa.

Primeira Câmara

Município de Alto Paraíso - RO.

3. Recorrente: Romeu Reolon (XXX.325.589-XX).

13.1. Ministros presentes: Walton Alencar Rodrigues (Presidente), Benjamin Zymler, Bruno Dantas (Relator) e Vital do Rêgo.
13.2. Ministros-Substitutos presentes: Augusto Sherman Cavalcanti, André Luís de Carvalho e Weder de Oliveira.

ACORDAO-COMPLETO-2435672

Acórdão 4005/2021 - Primeira Câmara

ACORDAO-COMPLETO-2557502

Acórdão de Relação 2654/2022 - Plenário

Acórdão de Relação

ACORDAO-COMPLETO-2527086

Acórdão de Relação 1505/2022 - Primeira Câmara

BRUNO DANTAS

Ministro-Substituto Weder de Oliveira.

Trata-se de recurso de reconsideração interposto por Romeu Reolon (peça 127) , ex-Prefeito de Alto Paraíso/RO, contra o Acórdão 8868/2019-TCU-Primeira Câmara.
A tomada de contas especial (TCE) que deu origem a estes autos foi instaurada pela Caixa Econômica Federal em razão da impugnação total de despesas do Contrato de Repasse 194.111-15/2006 (Siafi 563868) , celebrado entre a União, por intermédio do Ministério das Cidades, representado pela Caixa Econômica Federal, e o Município de Alto Paraíso/RO, que teve por objeto a execução de obras de infraestrutura urbana, envolvendo drenagem de águas pluviais e pavimentação asfáltica.
A deliberação recorrida apresentou o seguinte teor (destaquei) :
"9.1. considerar revel, para todos os efeitos, o Sr. Altamiro Souza da Silva, nos termos do art. 12, § 3º, da Lei 8.443/1992, dando-se prosseguimento ao processo;
9.2. rejeitar as alegações de defesa apresentadas pelo Sr. Romeu Reolon;
9.3. julgar irregulares as contas do Sr. Altamiro Souza da Silva, com fundamento no art. 16, III, "c", da Lei 8.443/1992, e condená-lo ao pagamento das quantias a seguir especificadas, atualizadas monetariamente e acrescidas de juros de mora, calculados a partir das datas especificadas até a data do efetivo recolhimento, fixando o prazo de 15 (quinze) dias, a contar da notificação, para que comprovem, perante o Tribunal (art. 214, III, "a", do RI/TCU) , o recolhimento da dívida aos cofres da Fundação Nacional de Saúde, na forma da legislação em vigor:
	Valor original (R$) 
	Data da ocorrência

	25.053,41
	18/9/2007

	64.753,07
	21/1/2008

9.4. julgar irregulares as contas do Sr. Romeu Reolon, com fundamento no art. 16, III, "c", da Lei 8.443/1992, e condená-lo ao pagamento das quantias a seguir especificadas, atualizadas monetariamente e acrescidas de juros de mora, calculados a partir das datas especificadas até a data do efetivo recolhimento, fixando o prazo de 15 (quinze) dias, a contar da notificação, para que comprovem, perante o Tribunal (art. 214, III, "a", do RI/TCU) , o recolhimento da dívida aos cofres da Fundação Nacional de Saúde, na forma da legislação em vigor:
	Valor original (R$) 
	Data da ocorrência

	52.167,00
	8/9/2009

9.5. aplicar ao Sr. Romeu Reolon, com fundamento no art. 57 da Lei 8.443/1992 c/c art. 267 do RI/TCU, multa no valor de R$ 27.500,00 (vinte e sete mil e quinhentos reais) , fixando prazo de 15 (quinze) dias, a contar da notificação, para que comprove, perante este Tribunal (art. 214, III, "a", do RI/TCU) , o recolhimento da dívida aos cofres do Tesouro Nacional, atualizada monetariamente desde a data do presente acórdão até a do efetivo recolhimento, se for paga após o vencimento, na forma da legislação em vigor; 
9.6. autorizar, desde logo, nos termos do art. 28, II, da Lei 8.443/1992, a cobrança judicial da dívida, caso não atendidas as notificações;
9.7. encaminhar cópia desta deliberação à Procuradoria da República no Estado de Rondônia, em cumprimento ao disposto no § 3º do art. 16 da Lei 8.443/1992."
Admitido o processamento do recurso, porquanto preenchidos os requisitos previstos nos arts. 32, inciso I, e 33, da Lei 8.443/1992, conferi efeito suspensivo aos itens 9.4, 9.5 e 9.6 do acórdão recorrido em relação ao recorrente (peça 130) .
Instruído o presente feito, faço reproduzir, com os ajustes que julgo pertinentes, o exame técnico e o encaminhamento oferecidos pela Secretaria de Recursos deste Tribunal (peça 145) , que contou com a anuência do corpo diretivo da unidade (peça 146) e do Ministério Público junto ao TCU (peça 147) :
"1. Trata-se de tomada de contas especial instaurada pela Caixa Econômica Federal em desfavor de Altamiro Souza da Silva, em razão da impugnação total de despesas do contrato de repasse 194.111-15/2006 (Siafi 563868) , celebrado entre a União, por intermédio do Ministério das Cidades, representado pela Caixa Econômica Federal, e o município de Alto Paraíso/RO, que teve por objeto a execução de obras de infraestrutura urbana, envolvendo drenagem de águas pluviais e pavimentação asfáltica.
1.1. Para a realização do objeto pactuado, foi acordada a aplicação de R$ 183.798,40, sendo R$ 175.500,00 de origem federal e R$ 8.298,40 a título de contrapartida.
1.2. Foram desbloqueados R$ 141.973,48 e R$ 5.618,60, respectivamente, referentes aos recursos federais e à contrapartida. O ajuste esteve em vigor entre 26/6/2006 e 30/11/2016. O prazo para a apresentação da prestação de contas, de sessenta dias após o final do prazo de vigência da avença, encerrou-se em 30/1/2017.
1.3. Após desenvolvimento do processo, esta Corte de Contas constatou, de acordo com documentos emitidos pela Caixa, a execução de 30,24% das obras, todavia a parte executada não se mostrou útil (funcional) , de modo que foi imputado débito correspondente ao total dos recursos federais repassados.
1.4. A responsabilidade pelo débito do recorrente decorreu do fato de que a terceira parcela dos recursos federais, no valor de R$ 52.167,00, somente foi desbloqueada em 8/9/2009, na sua gestão como prefeito (2009-2012) , conforme o Ofício 1239/2008/Gidur/PV, de 8/4/2008 (peça 24, p. 30-36) , e não foi comprovada a execução do objeto, notadamente em relação à terceira parcela desbloqueada durante seu mandato.
1.5. Neste momento, o recorrente insurge-se contra a deliberação previamente descrita.
EXAME DE ADMISSIBILIDADE
2. Reitera-se o exame de admissibilidade contido na peça 128, que propôs a suspensão dos efeitos dos itens 9.4, 9.5 e 9.6 do acórdão recorrido e acatado pelo despacho à peça 130.
EXAME DE MÉRITO
3. Delimitação
3.1. Constitui objeto do presente recurso definir se:
a) houve a prescrição quinquenal da multa imputada;
b) há legitimidade do recorrente para figurar como responsável pela gestão dos recursos no contrato de repasse sob exame;
c) subsiste a responsabilidade do recorrente pelo débito.
Da prescrição da multa
3.2. Defende-se no recurso a prescrição da multa, nos termos do art. 1º, da Lei 9.873/1999, em razão do decurso de mais de cinco anos entre os fatos ocorridos e o julgamento, bem como a ocorrência da prescrição intercorrente prevista no mesmo dispositivo legal.
3.3. Argumenta que:
a) na falta de lei específica, o poder punitivo estatal prescreve em cinco anos contados da prática do ato ilícito ou, no caso de infração continuada, da data em que cessar a infração;
b) observará o prazo da lei penal quando o ilícito também constituir crime (art. 1º, § 2º, da Lei 9.873/1999) ;
c) sujeita-se a prescrição trienal na hipótese de paralisação do processo administrativo por mais de três anos (art. 1º, §2º, da Lei 9.873/1999) .
Análise:
3.4. No tocante à prescrição da multa, após longa discussão nesta Corte, restou decidido e firmado o incidente de uniformização de jurisprudência (Acórdão 1441/2016-TCU-Plenário) no sentido abaixo exposto.
3.5. Entende-se contraproducente e desprovido de racionalidade processual desenvolver argumentos e alegações a justificar tese jurídica diversa, por não haver indícios de evolução hermenêutica, ainda que seja o entendimento desse auditor informante.
3.6. Dessa forma, a análise e o encaminhamento será feito de acordo com o definido no Acórdão 1441/2016-TCU-Plenário.
3.7. O decisum deixou assentado que:
a) a pretensão punitiva do TCU subordina-se ao prazo geral de prescrição indicado no art. 205 da Lei 10.406/2002 (Código Civil) , dez anos;
b) o termo a quo para o prazo prescricional é contado a partir da data de ocorrência da irregularidade sancionada, nos termos do art. 189 da Lei 10.406/2002 (Código Civil) ;
c) o ato que ordenar a citação, a audiência ou oitiva da parte interrompe a prescrição da pretensão punitiva do TCU, nos termos do art. 202, inciso I, da Lei 10.406/2002 (Código Civil) , recomeçando a contagem da data do ato que motivou a interrupção, nos termos do art. 202, parágrafo único, parte inicial, do Código Civil;
d) a prescrição da pretensão punitiva do TCU será suspensa toda vez que a parte apresentar elementos adicionais de defesa ou quando forem necessárias diligências em razão de algum fato novo trazido pela parte, não suficientemente documentado nas manifestações processuais. A paralisação da contagem do prazo prescricional ocorrerá no período compreendido entre a juntada dos elementos adicionais de defesa ou da peça contendo o fato novo e a análise dos referidos elementos ou da resposta à diligência, nos termos do art. 160, § 2º, do Regimento Interno do TCU.
3.8. Segundo o regime prescricional previsto no Código Civil, observa-se que os fatos ocorridos na vigência do CC/1916, mas que no início da vigência do novo Código (11/1/2003) ainda não ultrapassaram mais de 10 anos (mais da metade do prazo anterior) , aplica-se o prazo decenal do novo Código, segundo a regra de seu art. 2.028.
3.9. A condenação do recorrente decorreu da inexecução do objeto, notadamente em relação à terceira parcela desbloqueada durante sua gestão, assim, entende-se que o termo a quo para a contagem do prazo prescricional iniciaria no momento do saque do recurso da conta corrente específica qual seja, no dia 4/4/2009 (peça 24, p. 63) .
3.10. O prazo foi interrompido em 7/5/2018 (peça 34) , pelo ato que ordenou a citação do responsável, logo, do início da contagem do prazo até a citação decorreram menos de dez anos.
3.11. Da citação até o julgamento em 2019 também não decorreu mais de dez anos, portanto, não prescrita a pretensão punitiva, nos termos do art. 205 c/c 2.028, da Lei 10.406/2002 (Código Civil) .
4. Da ilegitimidade passiva do recorrente
4.1. Defende-se no recurso a ilegitimidade passiva para responder, pessoalmente, por atos referentes ao convênio sub examine, uma vez que 'não há qualquer ato efetivo do ex-Prefeito' ou qualquer conduta sua marcada de ilegalidade que tenha causado dano ao patrimônio público.
4.2. Argumenta que:
a) 'nomeou uma comissão para proceder à devida tomada de contas especial, para que, assim, pudesse se resguardar de toda e qualquer responsabilidade'
b) em nenhum momento atestou ou acordou com qualquer irregularidade e que caberia à comissão, nos termos da lei orgânica do município, a verificação de qualquer legalidade nos documentos;
c) é impossível ao gestor máximo verificar todos os atos praticados por servidores municipais, e, nesse sentido, a tarefa de verificação dos documentos foi delegada aos setores competentes;
d) há julgados do TJ/SP que reconhecem a ilegitimidade do prefeito para figurar como responsável nos processos em que não há dano ao erário.
Análise:
4.3. Vale lembrar que o recorrente foi condenado em relação à inexecução do objeto, notadamente no que concerne ao valor desbloqueado pela terceira parcela que ocorreu na sua gestão. Até o momento, não há nos autos nenhuma comprovação da realização de serviços referentes ao montante desbloqueado ou devolução do recurso aos cofres da União, razão pela qual figura no polo passivo.
4.4. Dessa forma, por não ter comprovado nem a execução do objeto, nem a devolução dos recursos recebidos, as razões recursais expostas não encontram amparo nos precedentes de jurisprudência desta Corte. Diversos julgados já assentaram a responsabilidade do signatário do pacto pela correta aplicação dos recursos transferidos e, mesmo delegando atribuições para realização de pagamentos, acompanhamento físico do ajuste ou prestação de contas, responde solidariamente pelos atos praticados pelos delegados escolhidos, culpa in eligendo e in vigilando (v.g Acórdãos 2.360/2015, 2.059/2015, todos do Plenário) .
4.5. Ainda que não tenha assinado o contrato de repasse, o gestor pode ser responsabilizado pela parcela dos recursos administrados durante a sua gestão.
4.6. Ainda é importante mencionar o magistério desta Corte exposto no voto do Acórdão 2506/2019-TCU-Plenário: a delegação interna corporis dos executivos municipais, no que se refere a gestão de recursos públicos federais, não retira do agente político a responsabilidade sobre a execução das despesas, uma vez que 'ele sempre atua na dupla condição de gestor e agente político':
'9. Em relação ao primeiro argumento recursal, registro que a delegação interna de atividades administrativas, em prefeituras, para a execução de despesas custeadas com recursos públicos federais, não retira do agente político a responsabilidade sobre a execução do convênio, uma vez que ele sempre atua na dupla condição de gestor e agente político.
10. É certo que esse entendimento não preconiza que o responsável deva praticar todos os atos de gestão referentes aos recursos repassados, mas sim adotar providências para que a execução da despesa ocorra dentro dos parâmetros legais. Assim, o titular de um órgão/entidade deve escolher seus auxiliares diretos com esmero, sob pena de responder por culpa in elegendo, e acompanhar, mesmo que de forma geral, o desempenho de seus subordinados, sob pena de responder por culpa in vigilando. Como precedentes desta Corte nesse sentido, menciono os Acórdãos Plenário 2.059/2015, 644/2012 e 476/2008.'
4.7. Dessa forma, nos termos de reiterados precedentes desta Corte, não se verifica fundamento para a reforma do acórdão recorrido e a exclusão do recorrente do polo passivo.
5. Da ausência de responsabilidade do recorrente
5.1. Defende-se no recurso a adoção de todas as providências cabíveis para responsabilizar quem deu causa ao prejuízo ao erário apurado por esta Corte de Contas.
5.2. Argumenta que:
Análise:
5.3. Uma vez mais vale lembrar que a responsabilidade do recorrente pelo débito decorreu do fato de que a terceira parcela de recursos federais, no valor de R$ 52.167,00, foi retirada da conta específica em 4/9/2009 (peça 24, p. 63) , na sua gestão como Prefeito (2009-2012) , e não foi comprovada a execução do objeto, notadamente em relação a estes recursos retirados da conta específica durante seu mandato.
5.4. No caso, verifica-se que não há qualquer questionamento sobre o período em que os recursos foram geridos, recaindo a sua aplicação à gestão do Prefeito, ora recorrente, no exercício de 2009.
5.5. Em relação a esta parcela não restou comprovada qualquer execução do objeto ou devolução dos recursos aos cofres públicos federais. Daí a responsabilização do ex-gestor pelo montante desbloqueado durante sua gestão e pendente de comprovação.
5.6. Nesse sentido, nenhum dos argumentos manejados pelo recorrente teria o condão de afastar a irregularidade, pois somente a apresentação da prestação de contas ou comprovação da devolução dos recursos demonstraria a regularidade da gestão do recorrente.
5.7. Dessa forma, como foi Romeu Reolon o responsável pela gestão da parcela dos recursos transferidos e não há comprovação de sua aplicação, não há como afastar a sua responsabilidade.
CONCLUSÃO
6. Das análises anteriores, conclui-se que:
a) não houve prescrição da pretensão punitiva referente à multa;
b) o prefeito municipal é garantidor do bom e regular emprego dos valores e motiva o dever de bem nomear seus auxiliares e de supervisionar suas atividades de modo adequado. Assim, não há como excluir o ex-gestor do polo passivo da presente TCE;
c) subsiste a responsabilidade pela parcela de R$ 52.167,00 retirada da conta específica durante sua gestão e sobre a qual não há comprovação de qualquer execução do objeto do contrato de repasse.
6.1. Com base nessas conclusões, propõe-se negar provimento ao recurso.
PROPOSTA DE ENCAMINHAMENTO
7. Ante o exposto, com fundamento nos arts. 32, I e 33, da Lei 8.443/92 c/c o art. 285, caput, do RI-TCU, submetem-se os autos à consideração superior, propondo-se:
a) conhecer do recurso e, no mérito, negar-lhe provimento;
b) dar ciência do acórdão que for prolatado ao recorrente e aos demais interessados, ressaltando-se que o relatório e o voto que o acompanharem podem ser consultados no endereço www.tcu.gov.br/acordaos, no dia seguinte ao de sua oficialização."
	É o relatório.

Niltom Edgard Mattos Marena (361-B/OAB-RO) e outros, representando Romeu Reolon.

Procurador Júlio Marcelo de Oliveira.

TOMADA DE CONTAS ESPECIAL. MINISTÉRIO DAS CIDADES. MUNICÍPIO DE ALTO PARAÍSO/RO. CONTRATO DE REPASSE. OBRAS DE INFRAESTRUTURA URBANA. IMPUGNAÇÃO TOTAL DAS DESPESAS. CONTAS IRREGULARES. DÉBITO. MULTA. RECURSO DE RECONSIDERAÇÃO. ARGUMENTOS INSUFICIENTES PARA REFORMA DO JULGADO. CONHECIMENTO E NEGATIVA DE PROVIMENTO.

TOMADA DE CONTAS ESPECIAL (TCE)

Secretaria de Recursos (Serur); Secretaria de Controle Externo de Tomada de Contas Especial (SecexTCE).

Em julgamento, recurso de reconsideração interposto por Romeu Reolon contra o Acórdão 8868/2019-TCU-Primeira Câmara (relator Ministro-Substituto Weder de Oliveira) , por meio do qual o Tribunal julgou suas contas irregulares, imputou-lhe débito e aplicou-lhe multa, em razão da impugnação total de despesas do Contrato de Repasse 194.111-15/2006 (Siafi 563868) , celebrado entre a União, por intermédio do Ministério das Cidades, representado pela Caixa Econômica Federal, e o município de Alto Paraíso/RO, para a execução de obras de infraestrutura urbana, envolvendo drenagem de águas pluviais e pavimentação asfáltica.
Nesta oportunidade, o recorrente alega, em síntese: a) a ocorrência da prescrição da multa que lhe fora aplicada; e b) sua ilegitimidade passiva para responder pessoalmente pelos atos praticados, porque foi gestor superior municipal e teria designado comissão de agentes da Prefeitura para consecução da avença.
Após examinar as razões recursais, a Secretaria de Recursos concluiu que não foram trazidos elementos suficientes para alterar a deliberação recorrida, razão pela qual, com a concordância do Ministério Público junto ao TCU, propõe o conhecimento e o não provimento do apelo recursal.
Preliminarmente, ratifico o despacho exarado no sentido de que o presente recurso merece ser conhecido, porquanto preenche os requisitos de admissibilidade previstos nos arts. 32, inciso I, e 33, da Lei 8.443/1992.
Quanto ao mérito, concordo com a análise empreendida pela secretaria especializada, transcrita no relatório precedente, a qual enfrentou e afastou com propriedade cada um dos argumentos apresentados pelo recorrente, razão pela qual incorporo seus fundamentos às minhas razões de decidir, sem prejuízo das seguintes considerações e ajustes de fundamentação.
No que tange à prescrição da multa aplicada ao recorrente pelo item 9.5 do acórdão recorrido, é entendimento desta Corte de Contas, firmado em incidente de uniformização de jurisprudência (Acórdão 1441/2016-TCU-Plenário) , que a pretensão punitiva do TCU se subordina ao prazo geral de dez anos da prescrição, indicado no art. 205 do Código Civil. 
Segundo esse aresto, o termo inicial para o prazo prescricional é a data de ocorrência da irregularidade sancionada. E o ato que ordenar a citação, a audiência ou a oitiva da parte interrompe a prescrição da pretensão punitiva do TCU. Ademais, o prazo prescricional é suspenso sempre que a parte apresentar elementos adicionais ou quando forem necessárias diligências em razão de fato novo.
No presente caso, a condenação do recorrente decorreu da inexecução do objeto contratado, especialmente em relação à terceira parcela do ajuste, desbloqueada e sacada em sua gestão. Em casos de irregularidades na gestão de recursos repassados mediante convênios ou instrumentos congêneres, como ora se analisa, a data limite para entrega da prestação de contas final ou a data da efetiva entrega antecipada assinala o marco inicial da contagem do prazo de prescrição da pretensão punitiva do TCU (v.g. Acórdãos 5.130/2017, 2.278/2019-TCU-Primeira Câmara, 10.145/2017, 3.749/2018 e 1.470/2020-TCU-Segunda Câmara) .
Nessa linha, observa-se que o ajuste esteve em vigor entre 26/6/2006 e 30/11/2016. O prazo para apresentação da prestação de contas, de sessenta dias após o final da vigência da avença, encerrou-se em 30/1/2017. Como o ato que ordenou a citação data de 7/5/2018, conclui-se pela inocorrência da prescrição da pretensão punitiva.
Observa-se ainda que, da citação ao julgamento, em 2019, também não se passaram mais de dez anos. Corrobora-se, portanto, a impertinência de qualquer discussão sobre prescrição da multa aplicada.
Quanto à responsabilidade do recorrente em relação ao débito que lhe foi imputado, destaco que sua condenação se deu em relação à inexecução do objeto, sobretudo no que concerne ao valor desbloqueado pela terceira parcela, que ocorreu na sua gestão enquanto Prefeito Municipal. Até o momento, não há nos autos nenhuma comprovação da realização de serviços referentes ao montante desbloqueado ou devolução do recurso aos cofres da União. 
Além disso, é pacífico nesta Corte o entendimento de que, mesmo delegando atribuições relacionadas à execução do ajuste, subsiste a responsabilidade solidária do Prefeito Municipal por atos praticados por seus delegados. A delegação interna corporis dos executivos municipais sobre a gestão de recursos federais não retira do agente político a responsabilidade sobre a execução das despesas, em especial as realizadas sob a forma de transferências voluntárias das quais é signatário, uma vez que ele "sempre atua na dupla condição de gestor e agente político" (Acórdão 2360/2015-TCU-Plenário; 2.059/2015-TCU-Plenário; 2.506/2019-TCU-Plenário) .
Assim, resta caracterizada a responsabilidade do recorrente. O que não se observa até o momento é a comprovação da execução do objeto ou a devolução dos recursos recebidos aos cofres públicos federais. 
Sendo assim, ante a ausência de elementos capazes de alterar o juízo anteriormente formulado, não é possível reformar o julgado, como pretende o recorrente.
Feitas essas considerações, entendo que se deve conhecer e negar provimento ao presente recurso, mantendo-se inalterada a deliberação ora combatida.
Ante o exposto, voto por que o Tribunal adote o Acórdão que ora submeto à deliberação deste Colegiado.
TCU, Sala das Sessões Ministro Luciano Brandão Alves de Souza, em 14 de julho de 2020.
Ministro BRUNO DANTAS 
Relator